【裁判字號】    97,保險上,5
【裁判日期】    970429
【裁判案由】    履行契約
【裁判全文】
臺灣高等法院臺中分院民事判決         97年度保險上字第5號
上  訴  人  壬○○
參  加  人  國泰世紀產物保險股份有限公司
法定代理人  癸○○
訴訟代理人  丁○○
            甲○○
被  上訴人  辛○○
            戊○○
            丙○○
            庚○○
            乙○○
            己○○
共      同
訴訟代理人  林政德  律師
上列當事人間請求履行契約事件，參加人對於民國97年01月25日
臺灣苗栗地方法院96年度訴字第 319號第一審判決提起上訴，本
院於97年04月15日言詞辯論終結，判決如下：
    主  文
上訴駁回。
第二審訴訟費用由上訴人負擔。
    事實及理由
壹、程序方面：
    按就兩造之訴訟有法律上利害關係之第三人，為輔助一造起
    見，於該訴訟繫屬中，得為參加，民事訴訟法第58條第 1項
    定有明文。所謂法律上利害關係，係指第三人在私法上之地
    位，因其所輔助當事人一造敗訴，將受直接或間接之不利益
    而言。本件被上訴人起訴主張壬○○應依和解書給付新台幣
    （下同）250 萬元及法定遲延利息，惟和解書另約定該部分
    金額應由壬○○所投保之國泰世紀產物保險股份有限公司（
    下稱國泰產險公司）支付，是國泰產險公司就本件訴訟有法
    律上之利害關係，其於本件訴訟為訴訟參加，自屬有據。而
    國泰產險公司記已參加訴訟，依民事訴訟法第61條前段之規
    定提起上訴，自屬合法。
貳、實體方面：
一、被上訴人起訴主張：
    上訴人壬○○於民國95年12月26日上午 7時40分許，駕駛車
    牌號碼PA-5531號自用小貨車，沿苗栗縣通霄鎮福興里1鄰11
    之2號前之產業道路，由西往東方向行駛，於上址前約100公
    尺處，正左轉向北方向行駛時，原應注意車前狀況，隨時採
    取必要安全措施，而依肇事當時之時地、天候及路況情形，
    並無不能注意之情事，竟疏於注意車前狀況，適有被上訴人
    之母陳李友妹騎乘腳踏車，沿前開產業道路由北往南方向行
    駛，轉於彎且下坡路段右轉時，因壬○○車速過快且未注意
    車前狀況，致兩車發生撞擊，造成陳李友妹受有顱內出血、
    頭部外傷及身體多處擦傷等傷害，經送醫急救仍不治死亡。
    壬○○就上開過失致死行為，經台灣苗栗地方法院以96年度
    交易字第29號刑事判決，判處有期徒刑6月，併予宣告緩刑2
    年在案。嗣兩造於96年01月18日就壬○○前開侵權行為訂定
    和解書（下稱系爭和解書），壬○○同意給付被上訴人 255
    萬元，並於和解成立時先行支付5萬元予被上訴人，另250萬
    元則承諾由國泰產險公司於96年02月26日前支付，詎國泰產
    險公司迄今均未依約給付，為此依系爭和解書提起本訴。至
    於壬○○向國泰產險公司投保第三人責任險，國泰產險公司
    則以上訴人非被害人陳李友妹之法定繼承人，而拒絕賠付保
    險金。惟陳李友妹於昭和7年8月21日被訴外人李阿送收養，
    嗣李阿送於昭和19年08月12日死亡，其除收養陳李友妹外，
    並無其他子嗣。其後被上訴人之父陳阿亮於52年 6月26日與
    陳李友妹結婚，婚後未生育子女，陳李友妹乃收養被上訴人
    等為養子。嗣陳阿亮於80年間死亡，陳李友妹即由被上訴人
    共同扶養照顧，足徵陳李友妹確為上訴人之母。而解釋私人
    契約應通觀全文，並斟酌立約當時之情形，以期不失立約人
    之真意。解釋當事人所立書據之真意，以當時之事實及其他
    一切證據資料為其判斷之標準，不能拘泥字面或截取書據中
    一二語，任意推解致失真意。解釋當事人之契約，應於文義
    上及理論上詳為推求，不得拘泥字面，致失當時立約之真意
    ，最高法院18年上字第1727號、19年上字第28號、19年上字
    第58號判例明揭斯旨。本件系爭和解書係壬○○表示願意賠
    償被上訴人喪葬費用及精神慰撫金 255萬元所簽立，與被上
    訴人是否為陳李友妹之親生子女無關，是壬○○以國泰產險
    公司不願理賠而無法履行和解內容置辯，並無理由，蓋因保
    險公司是否理賠，為壬○○與保險公司之糾葛，與壬○○應
    依系爭和解書履行和解內容無涉。況兩造為同住通霄鎮數十
    年之舊識，壬○○於簽立系爭和解書時即已知悉被上訴人並
    非陳李友妹之親生子女，是壬○○以此為抗辯而拒絕履行系
    爭和解契約，實不足採。又壬○○於刑事庭審理時，表示會
    履行和解條件，被上訴人始表示願原諒壬○○，壬○○亦因
    此獲緩刑宣告，未料壬○○迄今未能履行，實有違誠信原則
    。並聲明：(1)壬○○應給付被上訴人 250萬元，及自起訴狀
    繕本送達翌日起至清償日止，按年利率百分之 5計算之利息
    。(2)願供擔保，聲請宣告假執行。
二、上訴人壬○○則以：伊有向國泰產公司投保，理賠即交由該
    公司處理，且簽訂系爭和解書當時，伊並不知悉陳李友妹與
    被上訴人無血緣關係，惟知悉陳李友妹係改嫁給被上訴人父
    親，而雙方簽立和解書當時，被上訴人應有提出戶籍謄本。
    另國泰產險公司曾答應賠付 250萬元，係因被上訴人非合法
    繼承人，無法受領保險金，非伊不願給付等語置辯。
三、參加人則主張：系爭和解書所載內容：「由甲方（上訴人）
    賠付乙方（被上訴人）駕駛：陳李友妹死亡之喪葬費用、繼
    承人之精神慰撫金等一切依法可請求之費用。」並非載明由
    上訴人直接賠付被上訴人 250萬元。又因和解當日被上訴人
    並未提供其等人為被害人陳李友妹之子女之相關證明，而雙
    方堅持需於當日簽立和解書，為防範日後爭議，故當時參加
    人之理賠人員亦告知係答應被上訴人參加人願賠付死者之法
    定繼承人相關費用計 250萬元，而非答應直接賠付被上訴人
    250 萬元。而依被上訴人提出之戶籍謄本所示，陳李友妹稱
    謂欄記載「母」，然此應係其於該戶家族內之稱謂，此無法
    證明被上訴人與死者陳李友妹間為父母子女關係，至於陳李
    友妹當時有無依法有效完成收養之法定要件，應依52年當時
    民法有關收養之規定而定之。依強制汽車責任保險法第11條
    規定，僅能依順位賠予死者之父母、子女、配偶等，死者既
    僅為被上訴人之繼母，參加人自無法依強制汽車責任保險法
    賠付保險金等語。
四、查兩造不爭執之事實為：
  (1)上訴人於95年12月26日上午7時40分許，駕駛車牌號碼PA-55
    31號自用小貨車，沿苗栗縣通霄鎮福興里1鄰11之2號前之產
    業道路，由西往東方向行駛，於上址前約 100公尺處，正左
    轉向北方向行駛時，因疏於注意車前狀況且車速過快，適有
    陳李友妹騎乘腳踏車，沿前開產業道路由北往南方向行駛，
    於轉彎且下坡路段右轉時，兩車發生撞擊，造成陳李友妹受
    有顱內出血、頭部外傷及身體多處擦傷等傷害，經送醫仍不
    治死亡。上訴人因上開過失致死行為，經判處有期徒刑 6月
    ，併予宣告緩刑2年在案。
  (2)兩造於96年01月18日，於上訴人所投保任意責任險及強制責
    任險之國泰產險公司清水通訊處就上訴人前開過失致死之侵
    權行為訂定系爭和解書，和解內容記載：「一、茲鑒於事出
    意外雙方同意和解結案由甲方（即上訴人）賠付乙方（即被
    上訴人）駕駛陳李友妹死亡之喪葬費用、繼承人之精神慰撫
    金等一切依法可申請之費用。共計 255萬元整。甲方於和解
    時先行支付 5萬元予乙方當面點清無誤，不另立收據。其於
    250萬元，由甲方投保國泰產險於96年2月22日前支付乙方。
    二、本和解金額含強制責任保險」，兩造簽訂系爭和解書時
    ，國泰產險公司之理賠人員亦在場。
  (3)被上訴人之父陳阿亮於52年06月26日與陳李友妹結婚，陳李
    友妹婚後未生育子女，其與被上訴人係繼母與繼子女而非非
    親生子女關係，亦未行收養之法定程式。
五、(1)系爭和解書之和解當事人欄記載甲方為上訴人，乙方為被
      上訴人；國泰產險公司並未參加和解成為和解當事人，是
      本件和解契約之當事人為上訴人與被上訴人。按依民法第
      153 條之規定，當事人互相意思表示一致者，契約即為成
      立。本件和解內容明確記載「甲方賠付乙方陳李友妹之喪
      葬費用等一切依法可申請之費用共計 255萬元」，是依前
      開約定所示，上訴人即負有賠付 255萬元之義務。至於和
      解第1項後段「甲方於和解時先行支付5萬元予乙方當面點
      清無誤，不另立收據。其於 250萬元，由甲方投保國泰產
      險於96年02月22日前支付乙方」，此係有關和解金額之給
      付方式及期限之約定，即兩造就和解金額其中 250萬元約
      定由上訴人投保任意責任險及強制責任險之國泰產險公司
      於96年2月22日給付，然此為250萬元之支付方式，亦即國
      泰產險公司依其與上訴人間之保險契約須為上訴人支付，
      基於債之相對性原則，縱使保險公司不為給付，上訴人亦
      不得以保險公司拒絕理賠為由而據不履行系爭和解書之義
      務。從而，依系爭和解書所示，兩造就給付義務人、受領
      人為何，給付金額及給付之期限均已明確約定，相互間意
      思表示已一致，是上訴人即應依系爭和解書為履行。
    (2)上訴人固另以國泰產險公司因被上訴人與陳李友妹非親生
      子女關係而拒絕理賠置辯等語，惟上訴人自陳在和解前已
      知悉陳李友妹係改嫁至被上訴人家，而和解當時上訴人應
      有提出戶籍謄本等語；再者，本件被上訴人參與和解之當
      事人多達 6人，且有上訴人投保之保險公司專業理賠人員
      在場，復衡諸常情，和解金額之決定通常係由賠償義務人
      審酌請求權人之人數、受損害情節、請求權人與被害人之
      關係、兩造之資力等情形而定之，且本件和解金額數額非
      小，又有保險人員陪同之情況下，上訴人應無在對於被上
      訴人身份認識不明且未審核任何證件之情形下，即率爾與
      其等成立和解之理，據此堪認被告於和解當時，對於原告
      之身分及其等被害人之關係應有認識，而仍願意簽立系爭
      和解書而願給付 255萬元，足徵上訴人對於被上訴人當事
      人之資格應無誤認之虞。
    (3)又陳李友妹係被上訴人等之繼母，戶籍謄本上所記載「母
      」係誤錄，應更正為「繼母」，此經本院向苗栗縣通宵鎮
      戶政事務所函詢，並經該事務所以97年03月19日通鎮戶字
      第0970000466號函覆本院在卷足憑。惟上訴人縱使簽訂系
      爭和解書時，就被上訴人與陳李友妹有無親生子女關係乙
      節有誤認而有當事人資格錯誤、意思表示有錯誤，或表意
      人若知其事情即不為意思表示者等情事；但上訴人自和解
      成立迄今均未主張撤銷系爭和解書所為之意思表示，另參
      加人於原審審理時陳明本欲主張意思表示錯誤，但現在也
      不想主張，只要被上訴人提出證明，參加人即願理賠等語
      ；是上訴人既未主張其意思表示有錯誤情事而撤銷系爭和
      解書之意思表示，則系爭和解書仍為有效，上訴人自應依
      和解書之約定履行其賠償義務。
    (4)本件為陳李友妹支出殯葬費之人為被上訴人辛○○，其共
      支出殯葬費75萬 380元，業據被上訴人陳明在卷，並提出
      免用統一發票收據、豐原市公所收入繳款書、台中市殯葬
      管理所使用規費收據等為證，且為上訴人所不爭執，自堪
      信為真實。是此部分金額，依強制汽車責任保險法第11條
      規定，應賠付予被上訴人辛○○，附此敘明。
六、綜上所述，被上訴人本於系爭和解書請求上訴人給付 250萬
    元，及自起訴狀繕本送達翌日即96年08月16日起至清償日止
    ，按年利率百分之 5計算之法定遲延利息，為有理由，應予
    准許。原審判命上訴人如數給付，於法並無不合。上訴意旨
    指摘原判決不當，求予廢棄改判，為無理由，應予駁回其上
    訴。
七、本件判決事證已臻明確，兩造其餘攻擊防禦方法及舉證，均
    已無礙本院上開審認，自毋庸逐一論駁，附此敘明。
八、據上論結，本件上訴為無理由，依民事訴訟法第449條第1項
    、第78條，判決如主文。
中    華    民    國    97    年     4    月    29    日
              民事第三庭  審判長法  官  陳照德
                                法  官  曾謀貴
                                法  官  李平勳
上正本係照原本作成。
如對本判決上訴，須於收受判決送達後二十日內向本院提出上訴
書狀，其未表明上訴理由者，應於提出上訴後二十日內向本院提
出上訴理由書（須按他造人數附具繕本）。
上訴時應提出委任律師為訴訟代理人之委任狀。具有民事訴訟法
第四百六十六條之一第一項但書或第二項之情形為訴訟代理人者
，另應附具律師及格證書及釋明委任人與受任人有該條項所定關
係之釋明文書影本。
                                書記官  江丞晏
中    華    民    國    97    年    5     月    2     日
                                                      Ａ


司法院資訊處製作；財團法人民間司法改革基金會備份。
